【裁判字號】    96,重上更(二),12
【裁判日期】    970102
【裁判案由】    拆屋還地
【裁判全文】
臺灣高等法院民事判決              96年度重上更(二)字第12號
上  訴  人  寅○○
            巳○○
            己○○
            卯○○
            午○○
            辰○○
共      同
訴訟代理人  廖修譽律師
複 代 理人  周宜隆律師
被 上 訴人  桃園縣政府
法定代理人  甲○○
被 上 訴人  桃園縣政府警察局
法定代理人  乙○○
被 上 訴人  丙○○（張裕銘承受訴訟人）
            庚○○（張裕銘承受訴訟人）
            癸○○（張裕銘承受訴訟人）
            辛○○（張裕銘承受訴訟人）
            壬○○（張裕銘承受訴訟人）
            子  ○
            丑○○○
            酉○○○
            未○○
上十一人共同
訴訟代理人  林清漢律師
上九人共同
訴訟代理人  李志澄律師
上  一  人
複 代 理人  林美伶律師
上列當事人間拆屋還地事件，上訴人對於中華民國91年12月20日
臺灣桃園地方法院88年度重訴字第253號第一審判決提起上訴，
經最高法院第二次發回更審，上訴人並為訴之追加，本院於96年
12月19日言詞辯論終結，判決如下：
    主      文
原判決關於駁回上訴人下開第二、三項之訴部分及該部分假執行
之聲請暨訴訟費用之裁判均廢棄。
被上訴人丙○○、庚○○、癸○○、辛○○、壬○○應自坐落桃
園縣龍潭鄉○○段一一四五地號土地如附圖所示M及L部分之建物
即門牌號碼桃園縣龍潭鄉○○路200巷1號，面積合計160.95平方
公尺遷出；被上訴人未○○應自坐落桃園縣龍潭鄉○○段一一四
五地號土地如附圖所示J及K部分之建物即門牌號碼桃園縣龍潭鄉
○○路200巷3號、面積合計64.76平方公尺遷出；被上訴人丑○
○○及子○應自坐落桃園縣龍潭鄉○○段一一四五地號土地如附
圖所示H及I部分之建物即門牌號碼桃園縣龍潭鄉○○路200巷5號
、面積合計156.82平方公尺遷出；被上訴人酉○○○應自坐落桃
園縣龍潭鄉○○段一一四三地號土地如附圖所示A之一及B部分之
建物即門牌號碼桃園縣龍潭鄉○○路200巷11號、面積合計103.5
3平方公尺遷出。被上訴人桃園縣政府應將坐落桃園縣龍潭鄉○
○段一一四三、一一四四、一一四五地號土地如附圖所示B部分
面積29.37平方公尺、D部分面積30.13平方公尺、F部分面積50.6
9平方公尺、I部分面積51.69平方公尺、K部分面積54.01平方公
尺、M部分面積65.12平方公尺、E、G部分面積合計70.19平方公
尺，L部分面積95.83平方公尺，J部分面積10.75平方公尺，H部
分面積105.13平方公尺，C部分面積58.24平方公尺，A之一部分
面積74.16平方公尺之建物拆除，並與被上訴人桃園縣政府警察
局將上開土地返還上訴人及其他全體共有人。
被上訴人桃園縣政府應自如附表二所示不當得利起算日起至返還
上開土地之日止，按年分別給付上訴人如附表二所示之金額。
其餘上訴駁回。
第一、二審及發回前第三審訴訟費用由被上訴人負擔十分之九，
餘由上訴人負擔。
本判決第二項於上訴人以新台幣柒佰壹拾參萬元供擔保後，得假
執行；被上訴人如以新台幣貳仟壹佰肆拾萬參仟參佰陸拾壹元為
上訴人預供擔保，得免為假執行。
本判決第三項於上訴人以新台幣參拾肆萬元供擔保後，得假執行
；被上訴人桃園縣政府如以新台幣壹佰零貳萬元為上訴人預供擔
保，得免為假執行。
    事實及理由
一、上訴人主張：上訴人為坐落桃園縣龍潭鄉○○段龍興小段11
    43、1144、1145地號土地（下稱系爭土地）之分別共有人（
    應有部分各如附表一所示）。系爭土地於日據時期為日本人
    無權占用，並在其上搭建房舍供當時警察廳使用。台灣光復
    後，建物為省政府接收交由被上訴人桃園縣政府接管，被上
    訴人桃園縣政府再交被上訴人桃園縣政府警察局（下稱桃園
    縣警局）使用，被上訴人桃園縣警局則將之配予服務之員警
    被上訴人子○（配偶即被上訴人丑○○○為戶長）、被上訴
    人丙○○、庚○○、癸○○、辛○○、壬○○之被繼承人張
    裕銘、被上訴人酉○○○之配偶韓昌光、被上訴人未○○之
    父楊三連（下稱子○等人）供作宿舍之用。被上訴人子○等
    人占有於日據時期所興建之各該房舍及嗣後另為附合物增建
    之建物（下稱系爭建物），其位置及面積各如附圖所示。被
    上訴人桃園縣政府、桃園縣警局對系爭土地既無正當使用權
    源，即屬無權占有而受有利益，被上訴人子○等人當然亦為
    無權占有。爰依所有權排除侵害請求權及不當得利之法律關
    係，求為命被上訴人子○等人分別自系爭建物遷出，並請求
    被上訴人桃園縣政府、桃園縣警局應將系爭建物拆除，交還
    占有之基地予上訴人及其他共有人全體，暨給付上訴人如附
    表一所示相當於租金不當得利之判決（原審判決上訴人敗訴
    ，上訴人不服提起上訴，並為訴之追加及撤回部分之訴），
    並上訴聲明：(一)原判決廢棄。(二)被上訴人丙○○、庚○○、
    癸○○、辛○○、壬○○應自系爭1145地號土地如附圖所示
    M及L部分之建物即門牌號碼桃園縣龍潭鄉○○路200巷1號，
    面積合計160.95平方公尺之房屋遷出，將土地返還上訴人及
    其他全體共有人。(三)被上訴人未○○應自系爭1145地號土地
    如附圖所示J及K部分之建物即門牌號碼桃園縣龍潭鄉○○路
    200巷3號，面積合計64.76平方公尺之房屋遷出，並將土地
    返還上訴人及其他全體共有人。(四)被上訴人丑○○○、子○
    應自系爭1145地號土地如附圖所示H及I部分之建物即門牌號
    碼桃園縣龍潭鄉○○路200巷5號，面積合計156.82平方公尺
    之房屋遷出，並將土地返還上訴人及其他全體共有人。(五)被
    上訴人酉○○○應自系爭1143地號土地如附圖所示A之一及B
    部分之建物即門牌號碼桃園縣龍潭鄉○○路200巷11號，面
    積合計103.53平方公尺之房屋遷出，並將土地返還上訴人及
    其他全體共有人。(六)被上訴人桃園縣政府、桃園縣警局應將
    系爭土地如附圖所示B部分面積29.37平方公尺、D部分面積
    30.13平方公尺、F部分面積50.69平方公尺、I部分面積51.6
    9平方公尺、K部分面積54.01平方公尺、M部分面積65.12平
    方公尺、E、G部分面積合計70.19平方公尺，L部分面積95.8
    3平方公尺，J部分面積10.75平方公尺，H部分面積105.13平
    方公尺，C部分面積58.24平方公尺，A之一部分面積74.16平
    方公尺之建物拆除，並將土地返還上訴人及其他全體共有人
    。(七)被上訴人桃園縣政府、桃園縣警局應自如附表一所示不
    當得利起算日起至返還上開土地之日止，按年分別給付上訴
    人如附表一所示之金額。(八)願供擔保請准宣告假執行。
二、被上訴人則以：系爭土地為日據時期鄉民集資購買、贈與警
    察機關興建警察廳舍，而信託登記在地方8位保正（村長）
    徐彩祥、陳添坤、陳慶祥（嗣更正登記為陳展勳）、魏維水
    、黃王觀枝、李尚房、黃德源、徐華維及另一公正人士張進
    發等人名下（下稱徐彩祥等9人），其等即應受當時鄉民所
    授與（登記以外）權利行使之限制。上訴人午○○、巳○○
    為黃德源之繼承人，亦應同受其限制。其他經由買賣取得系
    爭土地之上訴人寅○○、辰○○、卯○○、己○○，乃明知
    系爭土地所有權有爭議仍予購買，自不受土地法第43條規定
    之保護。又被上訴人桃園縣警局係被上訴人桃園縣政府之下
    屬單位，為系爭建物之占有輔助人，無權拆除該建物，上訴
    人請求被上訴人桃園縣警局與被上訴人桃園縣政府共同拆屋
    還地、給付不當得利，顯屬無據。被上訴人子○等人受被上
    訴人桃園縣警局之配住占有系爭建物，非無權占有，上訴人
    請求被上訴人子○等人自系爭建物遷離，尤非有理等語，資
    為抗辯，並答辯聲明：(一)上訴及追加之訴均駁回。(二)願供擔
    保請准宣告免為假執行。
三、經查上訴人為系爭土地登記簿登記之共有人，應有部分各如
    附表一所示，其餘共有人為徐彩祥應有部分9分之1、李尚房
    應有部分9分之1、魏廷德應有部分18分之1。系爭土地於84
    年5月重測前之地號為桃園縣龍潭鄉○○段72-8、72-4、72
    -5地號，台灣光復後於36年總登記時，原登記為徐彩祥等9
    人共有，應有部分各9分之1，現登記為上訴人及徐彩祥、李
    尚房、魏廷德共有。系爭土地上於日據時期即建有如附圖所
    示1145Ｍ（門牌1號主體）、1145Ｋ（門牌3號主體）、1145
    Ｉ（門牌5號主體）、1143Ｆ（門牌7號主體）、1143Ｄ（門
    牌9號主體）、1143Ｂ（門牌11號主體）6棟建物，光復後由
    被上訴人桃園縣政府接收取得所有權，並撥交予被上訴人桃
    園縣警局管理作為員警宿舍，再交由張裕銘、楊三連（按楊
    三連已於92年9月24日死亡，被上訴人未○○為楊三連之女
    ，為3號戶長-本院重上更(一)字卷71-72頁）、被上訴人子○
    （按被上訴人丑○○○為被上訴人子○之妻，為1號戶長）
    、羅時炫（已撤回）、吳孝興（已撤回）、被上訴人酉○○
    ○之配偶韓昌光使用，各配住人修繕增建之1145Ｌ、1145Ｊ
    、1145Ｈ、1143Ｅ、1143Ｇ、1144Ｇ、1145Ｇ、1143Ｃ、11
    44Ｃ、1143Ａ部分附合於原配住之宿舍等情，有土地登記簿
    謄本、照片、戶籍謄本、被上訴人桃園縣警局90年5月21日
    桃警後字第57444號函及90年11月6日桃警後字第84784號函
    可稽（原審卷(一)8-21、24-29、卷(二)24-71、168頁），並經
    原審會同桃園縣大溪地政事務所派員實地勘測，製有勘驗筆
    錄及複丈成果圖可稽（原審卷(一)149-155頁），且為兩造所
    不爭執，堪認為真正。
四、上訴人主張被上訴人桃園縣政府、桃園縣警局之上開宿舍（
    含嗣後修繕增建附合部分）對系爭土地並無合法使用權源，
    為無權占有，伊等得依民法第767條規定，請求被上訴人子
    ○等人分別自系爭建物遷出；被上訴人桃園縣政府、桃園縣
    警局應將系爭建物拆除，將占用之基地交還上訴人及其他全
    體共有人；另依不當得利法律關係，請求被上訴人桃園縣政
    府、桃園縣警局給付如附表一所示之不當得利等語，為被上
    訴人所否認，並以上開情詞置辯。查：
  (一)按當事人主張有利於己之事實者，就其事實有舉證之責任，
    民事訴訟法第277條前段定有明文。本件上訴人為系爭土地
    之共有人，自得基於法定所有權之權能，排除侵害其所有權
    之人，被上訴人占有使用系爭土地之事實，既為兩造所不爭
    執，則被上訴人對其有權占有系爭土地之有利事實，即應負
    舉證之責，在其為舉證之前，上訴人就其法定登記名義人而
    為真正所有人之事實，尚毋庸舉證，此乃舉證責任分配之原
    則。被上訴人雖辯稱系爭土地係鄉民集資購買、贈與被上訴
    人桃園縣政府再信託登記於徐彩祥等9人名下云云，惟查依
    系爭土地原登記共有人黃德源於46年4月6日在龍潭分駐所陳
    稱：「（你單獨名義或聯名的？）我單獨名義的有72號之7
    一筆，其餘的是與徐彩祥、陳慶祥、徐華維、魏維水、黃王
    觀枝、李尚房、陳添坤等8人聯名為代表人的，以上8人都係
    當時的保正，官廳委由我們8人為代表人登記的」、「（總
    計有幾筆？）7筆，就是坐落龍潭72號之4、72號之8、72號
    之1、72號之3、72號之5、72號之2，這6筆是聯名的，72號
    之7是我單獨為代表人」等語（原審卷(一)118-119頁談話筆錄
    ）；及證人即製作上開筆錄之警員鍾慶生證稱：「這土地原
    係2筆，面積約有1台甲，黃德源當時為保正（村長），保甲
    聯合會購買這土地後來登記於黃德源8大保正名下。由保甲
    經費所購入」、「（保甲經費如何得的）日據時代有人頭稅
    ，每年保甲開會訂定費用的收取，由保甲書記保管」等語（
    原審卷(一)315-316頁）；證人申○○證稱：「（陳情書〈即
    本院重上更(二)卷(一)131-136頁〉上稱系爭土地及建物，為鄉
    民所捐款集資興建，所憑何依據？你如何知悉？）我沒有親
    眼看到鄉民樂捐，但鄉民要樂捐前有開會，我與我父親有一
    起去開會，當時我年約11、12歲，約民國25、26年左右，我
    父親也有樂捐，樂捐多少，我不清楚」等語（本院重上更(二)
    卷(一)157頁）；證人丁○○證稱：「系爭土地及建物是如何
    來的，我不清楚」、「（系爭土地及建物是如何來的？在地
    方上是如何說的？）這是幾十年前的事，我忘記了」等語（
    本院重上更(二)卷(一)156頁背面）；證人戊○○證稱：「我在
    擔任書記時，有聽村長說當時派出所要村長去找鄉民樂捐，
    用樂捐的錢買土地，因為我辦公的地點是72番地，所以我知
    道樂捐購買的土地有1筆是72番地，其餘地號不清楚。我聽
    說買來的土地都是登記村長名義，買來後是送給龍潭派出所
    蓋宿舍及武德殿等，但沒有移轉登記給龍潭派出所，土地上
    之建物是誰出資蓋的，我不清楚」等語（本院重上更(二)卷(一)
    157頁背面）；暨龍潭分駐所公有土地略圖及龍潭分駐所公
    有土地清冊所載：「土地坐落地號：龍潭72之4、72之8、72
    之1、72之3、72之5、72之2、72之7，合計7筆。代表人名冊
    （原日治時代地名、依據帳冊）保別：龍潭、職別：保正、
    姓名：徐彩祥、持分：9分之1。保別：龍潭、職別：保正、
    姓名：陳慶祥、持分：9分之1。保別：四方林、職別：保正
    、姓名：黃德祥、持分：9分之1。保別：烏樹林、職別：保
    正、姓名：徐華維、持分：9分之1。保別：八張黎、職別：
    保正、姓名：魏維水、持分：9分之1。保別：黃泥塘、職別
    ：保正、姓名：黃王觀枝、持分：9分之1。保別：九座寮、
    職別：保正、姓名：李尚房、持分：9分之1。保別：九座寮
    、職別：保正、姓名：陳添坤、持分：9分之1。龍潭分駐所
    現有土地係於民國20年2月由原地主徐彩祥等請求政府實收
    自願捐助作建築警察廳舍之土地，並由鄉民樂捐四千五百餘
    元日幣，繼即開工建築，現有廳舍於民國21年1月竣工，同
    年2月5日落成」等旨（原審卷(二)100頁），以及徐華維於93
    年6月17日出具之切結書內容（本院重上更(二)卷15-16頁），
    均無從憑以證明系爭土地係鄉民集資購買、贈與被上訴人桃
    園縣政府再信託登記於徐彩祥等9人名下。又查系爭土地於8
    4年5月重測前分別編為龍潭段72-8、72-4、72-5地號，係於
    日據時代自72地號分割而來，而72地號土地於大正15年（民
    國15年）係由訴外人邱旺源先出售一部分持分予徐彩祥、陳
    慶祥、魏維水、黃王觀枝、李尚房、黃德源、徐華維及張進
    發等8人，並辦理「假登記」，嗣於昭和2年（民國16年）邱
    旺源再將剩餘持分出售予徐彩祥等8人，嗣於昭和6年（民國
    20年）訴外人曾氏五妹復將其持分出售予徐彩祥、陳慶祥、
    魏維水、黃王觀枝、黃德源、徐華維、張進發及陳添坤等8
    人；之後，於昭和11年（民國25年）因共有人協議分割成為
    72-1至8地號土地，除其中72-6地號土地由龍潭鄉公所取得
    外，其餘72-1、72-3、72-4、72-5、72-8地號土地由徐彩祥
    等9人取得，另72-2、72-7地號土地則由李阿金之繼承人李
    運妹等取得，再於翌年（昭和12年、民國26年）以買賣為原
    因登記為黃德源所有等情，有土地登記簿謄本及賣買豫約定
    頭證書可稽（原審卷(一)237-279、(二)27-59、本院重上更(一)卷
    73-110頁），可見上訴人主張系爭土地係徐彩祥等人分3次
    歷經多年購買而來等語，應屬非虛；另徐彩祥等9人曾於35
    年間以地租收據申報登記72-1、72-3、72-4、72-5、72-8地
    號土地為渠等所有，並經當時龍潭村長魏木昌證明，而72-2
    、72-7地號土地則由黃德源以稅金領收證申報登記所有權人
    為龍潭鄉保甲聯合會（代理人為黃德源），並出租予龍潭鄉
    派出所使用，由當時村長湯標貴證明，72-6地號土地則由龍
    潭鄉長申報所有權人為龍潭鄉所有等情，亦有桃園縣大溪地
    政事務所96年4月2日溪地登字第096001097號函附龍潭鄉○
    ○段72至72-8地號土地之臺灣省土地關係人繳驗憑證申報書
    可憑（本院重上更(二)卷(一)118-129頁），亦可見系爭土地係
    屬私人土地；再者，依桃園縣龍潭鄉公所96年3月8日龍鄉財
    字第0960005420號函記載：「二查本鄉○○段370及367地號
    （重測前分別為本鄉○○段72-2及72-7地號），經查訪本鄉
    地方耆老、村長及公所資深員工，該2筆土地於日據時代，
    由本鄉八庄之長集資捐贈政府機關作為辦公場所之用（鄉公
    所、衛生所），至民國54年始完成登記程序（如土地登記簿
    ），至贈與登記之相關資料（贈與契約書、贈與人之印鑑證
    明書、繳稅證明書.. 等）皆須具備齊全，登記機關始完成
    登記，並具有絕對效力（土地法43條），唯經洽地政機關答
    覆依相關規定（土地登記規則19條），該贈與資料已逾保存
    期限（15年）皆已銷毀」等語（本院重上更(二)卷(一)74頁），
    可知日據時期由鄉民集資捐贈政府機關作為辦公場所之用之
    標的祇有72-2、72-7地號2筆土地，而無系爭72-8、72-4、7
    2-5地號土地。苟上開登記為徐彩祥等私人所有之7筆土地（
    包含系爭72- 4、72-5、72-8地號土地）確係轄區鄉民集資
    購買贈予警察機關，依當時施行有效之日本民法規定，日本
    政府已因贈與之合意，取得系爭土地所有權，何以於多次之
    買賣行為時，乃至於系爭建物已興建完成後（民國21年間）
    之土地分割協議之際，均未登記予受贈機關？卻仍分別登記
    於徐彩祥等9人或黃德源1人名下？於台灣光復後，被上訴人
    桃園縣政府猶未遵照台灣省政府訂頒之「台灣省各級政府機
    關公立學校沿續使用日據時期徵（占）用私有土地處理方式
    」（本院重上字卷(一)46頁）補辦所有權登記？反於總登記時
    將之登記於徐彩祥等9人名下，又遲至53年間始欲就上開7筆
    土地一併申辦地上權之設定登記，而非所有權移轉登記？（
    原審卷(二)10 9-127頁），顯悖於經驗法則。又倘被上訴人桃
    園縣政府為系爭土地真正所有人，何以登記名義人中之黃德
    源於54年間將其中72-2、72-7地號土地贈予龍潭鄉公所，並
    完成所有權移轉登記，而非歸警察機關使用（本院重上卷(二)
    264、266頁）？且龍潭鄉公所於80年間就其中72-3地號土地
    辦理公用徵收時，補償費亦係給付予土地登記名義人而非被
    上訴人桃園縣政府（原審卷(二)138頁），被上訴人桃園縣政
    府果為系爭土地之所有人，何以對各該行為均未為任何異議
    ，在在皆與常情相違？益見上訴人主張系爭土地非鄉民所集
    資購入，而係徐彩祥等私人購買等語，並非無據。又按85年
    1月26日信託法公布施行前，所謂信託行為，係指委託人為
    自己或第三人之利益，以一定之財產為信託財產，將之移轉
    於受託人，由受託人管理或處分，以達成一定經濟上或社會
    上目的之行為，故信託行為雖非法定要式行為，無以訂立書
    面契約為必要，惟仍須基於委託人與受託人之合意，方能成
    立。查上訴人既否認系爭土地係信託登記於徐彩祥等9人名
    下，而被上訴人就此事實又不能舉證以實其說，自難徒憑系
    爭土地於日據時期光復後土地總登記時登記之所有權人為徐
    彩祥等9人，即謂徐彩祥等9人與被上訴人桃園縣政府間就系
    爭土地有信託關係存在；況依被上訴人提出之公有地上權設
    定囑託登記聲請書、地上權設定登記契約書及土地登記承諾
    書（原審卷(一)50-56、90-92頁），亦記載系爭土地為徐彩祥
    等9人所有，使用機關為桃園縣警察局中壢分局龍潭分駐所
    ，且被上訴人桃園縣警局82年8月20日桃警後字第50941號書
    函就系爭土地於日據時期光復後土地總登記時登記之所有權
    人為徐彩祥等9人乙節亦不否認，並謂該所廳舍乃其於台灣
    光復後自日警接收，因建物與土地本不可分離，且因覓地不
    易，致沿用該土地迄今等語（原審卷(一)22頁），足證上訴人
    主張系爭土地非鄉民所集資購入，而係徐彩祥等人買受，系
    爭土地為徐彩祥等9人所私有等語，應屬可採，被上訴人辯
    稱系爭土地係鄉民集資購買、贈與被上訴人桃園縣政府再信
    託登記於徐彩祥等9人名下云云，並不可採。
  (二)又按土地法第43條所謂登記有絕對效力，係為保護善意之第
    三人而設，如為惡意之第三人，固不受保護，惟此之所謂惡
    意，應係指明知土地登記簿謄本所登記之所有人，非真正之
    所有人，或明知其所有權之登記有無效或得撤銷之原因而言
    。查中國時報固於83年5月26日刊載：「……，（龍潭鄉）
    林鄉長指出，據其了解該筆（龍潭段72-1等7筆）用地，當
    初日據時代計有8個村落的居民基於治安維護理由，集體出
    資捐給政府」等情（原審卷(二)145頁），惟上訴人寅○○、
    卯○○、辰○○、己○○係於該報導3、4年後之86年、87年
    間始分自系爭土地登記名義人輾轉買受系爭土地應有部分，
    尚難徒憑該3、4年前之報導即謂上訴人寅○○、卯○○、辰
    ○○、己○○明知其前手非真正權利人，或其所有權之登記
    有無效或得撤銷之原因，而認定渠等係惡意買受人而不受土
    地法第43條規定之保護。
  (三)又按日據時期日本政府於人民私有土地上興建房屋之初，既
    無合法權源，則台灣光復後，我國政府基於國家權力關係所
    接收者，乃僅地上之房屋，並非房屋所占用之土地，即不得
    因該接收關係，而使原屬無權占有土地變成有權占有（最高
    法院87年度第5次民事庭會議決議參照）；又台灣省各縣市
    暨鄉鎮公產清查辦法第7條第9款規定：「建築物為私有基地
    之清理：建築物為公有，基地為私有者，除依法租賃及為地
    上權之登記外，其具有土地法第208條各款需要之一時，得
    依法徵收之」，亦僅課縣市等政府機關清理之行政責任，就
    占用之私有基地應依租賃、設定地上權或徵收方式，以取得
    合法使用權源，並非規定政府基於國家權力關係接收日產房
    屋者，即當然合法占有他人之土地，而排除土地所有人行使
    私法上所有人之權利。換言之，如政府機關得依法租賃、設
    定地上權或徵收方式以合法取得權利而未為之時，即非合法
    占用。查被上訴人桃園縣政府雖提出其於53年間就系爭土地
    聲請設定地上權登記之相關資料，惟並未完成該地上權設定
    登記，有土地登記謄本可稽，而被上訴人桃園縣政府復未依
    法徵收系爭土地或就系爭土地有租賃關係存在，則被上訴人
    桃園縣政府所有系爭建物占用系爭土地即屬無權占有；被上
    訴人桃園縣政府既無使用系爭土地之合法權源，則其將系爭
    建物無償撥交予被上訴人桃園縣警局管理使用，被上訴人桃
    園縣警局自亦係無權占有系爭土地。又所稱占有，不但指直
    接占有，即間接占有亦包括在內，被上訴人桃園縣政府係經
    由被上訴人桃園縣警局維持其對系爭建物之事實上管領力，
    依民法第941條規定為間接占有人，不失為現在占有人，被
    上訴人桃園縣警局依其自己之使用目的而占有系爭建物，則
    係直接占有人，並非被上訴人桃園縣政府之占有輔助人。而
    被上訴人子○等人受被上訴人桃園縣警局之分配系爭建物而
    分別占用系爭土地，亦係無權占有系爭土地。又系爭土地上
    如附圖所示B、D、F、I、K、M部分之建物為未辦理建物登記
    之不動產，台灣光復後即由被上訴人桃園縣政府接收取得所
    有權，同時撥交予被上訴人桃園縣警局管理使用中，另被上
    訴人子○等人增建如附圖所示L、J、H、A部分均已附合於各
    該主建物，是上訴人請求被上訴人子○等人應自各該占用之
    建物遷出，及被上訴人桃園縣政府應將各該占用建物（包括
    如附圖所示E、G、C部分）拆除後，與被上訴人桃園縣警局
    將上開土地返還予上訴人及其他共有人全體，自屬有據。至
    上訴人請求被上訴人桃園縣警局應拆除系爭建物部分，因被
    上訴人桃園縣警局並非系爭建物之所有權人，自無權拆除該
    建物，上訴人此部分之請求，應屬無據。
  (四)又按無法律上原因而受利益，致他人受損害者，應返還其利
    益，民法第179條定有明文；而無權占有他人土地，可獲得
    免於支付相當於租金之利益，該他人則受有相當於租金之損
    害，為社會通常之觀念（最高法院61年度臺上字第1695號判
    例要旨參照）。查被上訴人桃園縣政府於台灣光復後即因接
    收而取得系爭建物所有權，被上訴人桃園縣政府所有系爭建
    物無權占有上訴人及其他共有人共有之系爭土地，自可獲得
    免於支付相當於租金之利益，並致上訴人及其他共有人受有
    損害，則上訴人依不當得利之法則，請求被上訴人桃園縣政
    府給付相當於租金之不當得利，即無不合。至上訴人請求被
    上訴人桃園縣警局亦應給付相當於租金之不當得利部分，因
    被上訴人桃園縣警局僅係被上訴人桃園縣政府之下屬單位，
    被上訴人桃園縣警局係因被上訴人桃園縣政府之無償撥交而
    為系爭建物之管理使用機關（本院重上更(二)卷(二)56頁背面）
    ，直接獲得無權占有系爭土地之利益人仍應認係被上訴人桃
    園縣政府，尚難認被上訴人桃園縣警局亦可獲得免於支付相
    當於租金之利益，上訴人對被上訴人桃園縣警局此部分之請
    求，應屬無據。又按租金之請求權因5年間不行使而消滅，
    既為民法第126條所明定，至於其他無租賃契約關係之賠償
    ，名稱雖與租金異，然實質上仍為使用土地之代價，債權人
    應同樣按時收取，不因其契約未成立，而謂時效之計算應有
    不同。又按基地租金，依土地法第105條準用同法第97條規
    定，以不超過該土地申報價額年息百分之十為限。本院斟酌
    系爭土地位於桃園縣龍潭鄉○○路200巷，該巷為10米道路
    ，系爭建物多為一層木製兼水泥或磚造平房，對面為龍潭分
    駐所，分駐所對面為龍潭國小，附近有傳統市場、鄉公所、
    衛生所，無其他大型商圈，其他部分多為住宅區，公車總站
    距此步行約4、500公尺以上等情，有勘驗筆錄及照片可稽（
    原審卷(一)149-153、20-21、本院重上卷19 7-202頁），認上
    訴人主張按系爭土地申報地價年息百分之十計算相當於租金
    之不當得利，尚屬過高，而被上訴人辯稱應按系爭土地申報
    地價年息百分之三計算相當於租金之不當得利，又屬過低，
    應以按系爭土地申報地價年息百分之七計算為適當。又查系
    爭1143、1145地號土地於86年7月1日之申報地價各為每平方
    公尺9,372元、6,240元，有土地登記謄本可稽（原審卷8、1
    6頁），是依上開標準計算，上訴人請求被上訴人桃園縣政
    府自渠等追加不當得利請求之日（即92年4月2日-本院重上
    卷102-103、109-111頁）起回溯5年即各自如附表二所示不
    當得利起算日起，按年分別給付如附表二所示之不當得利金
    額，應屬有據，上訴人逾上開金額之請求，於法無據。
五、綜上所述，上訴人依所有權及不當得利之法律關係，請求被
    上訴人丙○○、庚○○、癸○○、辛○○、壬○○應自系爭
    1145地號土地如附圖所示M及L部分之建物即門牌號碼桃園縣
    龍潭鄉○○路200巷1號，面積合計160.95平方公尺遷出；被
    上訴人未○○應自系爭1145地號土地如附圖所示J及K部分之
    建物即門牌號碼桃園縣龍潭鄉○○路200巷3號、面積合計64
    .76 平方公尺遷出；被上訴人丑○○○及子○應自系爭1145
    地號土地如附圖所示H及I部分之建物即門牌號碼桃園縣龍潭
    鄉○○路200巷5號、面積合計156.82平方公尺遷出；被上訴
    人酉○○○應自系爭1143地號土地如附圖所示A之一及B部分
    之建物即門牌號碼桃園縣龍潭鄉○○路200巷11號、面積合
    計103.53平方公尺遷出；被上訴人桃園縣政府應將系爭土地
    如附圖所示B部分面積29.37平方公尺、D部分面積30.13平方
    公尺、F部分面積50.69平方公尺、I部分面積51.69平方公尺
    、K部分面積54.01平方公尺、M部分面積65.12平方公尺、E
    、G部分面積合計70.19平方公尺，L部分面積95.83平方公尺
    ，J部分面積10.75平方公尺，H部分面積105.13平方公尺，C
    部分面積58.24平方公尺，A之一部分面積74.16平方公尺之
    建物拆除，並與被上訴人桃園縣警局將上開土地返還上訴人
    及其他全體共有人；以及被上訴人桃園縣政府應自如附表二
    所示不當得利起算日起至返還上開土地之日止，按年分別給
    付上訴人如附表二所示之金額部分，均屬應予准許；至上訴
    人逾上開部分之請求，即屬不應准許。原審就上開應予准許
    部分，所為上訴人敗訴之判決，自有未洽，上訴論旨指摘原
    判決不當，求予廢棄改判，為有理由，爰由本院廢棄改判如
    主文第2、3項所示。原審就上開不應准許部分，所為上訴人
    敗訴之判決，其理由雖與本院不同，但其結果並無二致，上
    訴論旨指摘原判決此部分不當，求予廢棄改判，應認為無理
    由。又兩造就上開應予准許部分，分別陳明願供擔保請准宣
    告假執行及免假執行，經核均無不合，爰分別酌定相當擔保
    金額准許之。
六、兩造其餘之攻擊或防禦方法及未經援用之證據，經本院斟酌
    後，認為均不足以影響本判決之結果，自無逐一詳予論駁之
    必要，併此敘明。
七、據上論結，本件上訴為一部有理由，一部無理由，依民事訴
    訟法第450條、第449條第2項、第79條、第85條第1項前段、
    第463條、第390條第2項、第392條第2項，判決如主文。
中    華    民    國    97    年    1     月    2     日
                    民事第十二庭
                        審判長法  官  陳駿璧
                              法  官  陳邦豪
                              法  官  王麗莉
正本係照原本作成。
如不服本判決，應於收受送達後20日內向本院提出上訴書狀，其
未表明上訴理由者，應於提出上訴後20日內向本院補提理由書狀
（均須按他造當事人之人數附繕本）上訴時應提出委任律師或具
有律師資格之人之委任狀；委任有律師資格者，另應附具律師資
格證書及釋明委任人與受任人有民事訴訟法第466條之1第1項但
書或第2項（詳附註）所定關係之釋明文書影本。
中    華    民    國    97    年    1     月    3     日
                              書記官  黃  愛
附註：
民事訴訟法第466條之1（第1項、第2項）：
對於第二審判決上訴，上訴人應委任律師為訴訟代理人。但上訴
人或其他法定代理人具有律師資格者，不在此限。
上訴人之配偶、三親等內之血親、二親等內之姻親，或上訴人為
法人、中央或地方機關時，其所屬專任人員具有律師資格並經法
院認為適當者，亦得為第三審訴訟代理人。


司法院資訊處製作；財團法人民間司法改革基金會備份。
